【裁判字號】    98,上訴,1491
【裁判日期】    981225
【裁判案由】    殺人等
【裁判全文】
臺灣高等法院高雄分院刑事判決        98年度上訴字第1491號
上  訴  人
即  被  告  甲○○
選任辯護人  鄭國安律師
            吳麗珠律師
            吳春生律師
上列上訴人因殺人等案件，不服臺灣屏東地方法院97年度重訴緝
字第3 號中華民國98年7 月31日第一審判決（起訴案號：臺灣屏
東地方法院檢察署85年度偵字第7641號），提起上訴，本院判決
如下：
    主  文
上訴駁回。
    事  實
一、甲○○曾於民國80年間因恐嚇案件，經原審法院以80年度訴
    字第236 號判處有期徒刑1 年4 月，於81年8 月20日執行完
    畢。緣利滿永( 由原審法院通緝中) 於85年8 月至10月間，
    屢遭鍾晉昌在多處賭場內言語奚落及質疑賭博作弊，而懷恨
    在心，亟思殺害予以報復，遂與甲○○共同基於殺人等犯意
    聯絡，擬藉機將鍾晉昌押至郊區殺害，議定後，先於85年10
    月間，在屏東縣麟洛鄉某處賭場埋伏欲予殺害，嗣因賭場為
    警臨檢，賭徒聞風逃散而作罷。迨同年11月2 日夜間，利滿
    永探知鍾晉昌已至屏東縣麟洛鄉○○路檳榔園之另一賭場聚
    賭，乃先至賭場確認其事屬實後，先行離去，並通知甲○○
    持其交付之美製RUGER 牌之9MM 口徑制式手槍2 支（槍枝管
    制編號分別為：0000000000、0000000000號）及可供軍用之
    9 MM制式子彈19顆，甲○○復備有鋁棒3 支率領有共同殺人
    、持有槍彈犯意聯絡之宋智鈞、余國政、邱建良（其等另有
    1 人攜帶類似扁鑽之銳器，宋、余、邱3 人均已判決確定並
    執行完畢）前往屏東縣麟洛鄉○○路賭場外路口之檳榔攤埋
    伏，利滿永則在外搖控。甲○○取得槍彈後，將其中槍枝管
    制編號0000000000號之手槍及4 顆子彈交宋智鈞攜帶；自己
    則攜帶另1 支手槍及15顆子彈，插於腰間，至夜間約11時20
    分許，賭局結束，賭徒散去，甲○○見鍾晉昌落單行至路口
    ，立即與宋智鈞尾隨其後，分別持上開手槍（均已上膛）頂
    住鍾晉昌兩腋，使其不能抗拒後，並與余國政、邱建良共同
    將鍾晉昌押上所乘之車牌號碼RG-2941 號小客車，急馳至屏
    東縣萬巒鄉成德大橋南端右側約500 公尺之檳榔園內，由甲
    ○○自後抱住鍾晉昌，宋智鈞、余國政、邱建良3 人分持鋁
    製球棒圍打（其中1 支鋁棒事後已扣案），鍾晉昌掙脫欲逃
    ，甲○○即命宋智鈞開槍，宋智鈞立即掏槍朝其背後射擊1
    槍，擊中鍾晉昌右後腰際，子彈貫入體內擊斷右腎大動脈，
    再穿出體外，造成腹內大量出血而不支倒地，甲○○等人知
    其中槍，猶不顧其哀求討饒，仍分持鋁製球棒及類似扁鑽之
    不詳銳器圍打猛刺，鍾晉昌除受有上開槍傷外，並受有如下
    之傷勢：(1)上左上臂距肩部17公分處有長7 公分寬3 公分中
    空瘀傷，左肘背部有長10公分之刮傷，左手掌背第2 至第4
    指頭根部有瘀傷。左手腕部有放射狀之擦傷3 處，分別為3
    公分、3 公分及2 公分，並有共同的頂點。距左手腕上10公
    分之左前臂內側有4 公分長之瘀傷，其下之尺骨並有骨折。
    右背腰側有長21公分及8 公分相距1.7 公分刮傷等鈍傷及擦
    傷。(2)銳器傷，大部分集中於兩側小腿前側，右小腿前側距
    腳跟30公分處有3x0.5 公分之刺傷，右腳掌背有2x0.5 公之
    刺傷，右大腳趾及第2 腳趾間有2.5 公分挫裂傷，左小腿前
    側距跟部31公分處有1x1.1 公分之刺傷，距腳跟部26公分處
    有2 處縱向長3 公分之刺傷，其中靠內側者其邊緣並有皮下
    肌肉附著其上為2x1 公分。於距腳跟21公分處有1x1.8 公分
    之刺傷。左內側腳踝有1 擦傷。左腳底有3 公分之挫裂傷。
    甲○○等人見鍾晉昌因上開傷害及腹部大量出血暫時性昏迷
    始作罷，旋由甲○○等4 人將鍾晉昌拖拉上原車，載至屏東
    縣內埔鄉內埔工業區○○路新大飼料廠旁，因恐巡邏員警盤
    查發現，乃將鍾晉昌棄於上開飼料廠旁，事後由余國政在途
    中於翌日即85年11月3 日0 時26分佯裝路人電話通知屏東縣
    內埔消防隊救護車前往處理。救護車於同日0 時30分趕抵現
    場，將鍾晉昌送往省立屏東醫院急救，於同日0 時50分救護
    車到達醫院旋經醫師診斷證實鍾晉昌業已死亡（嗣經解剖鑑
    定死因為背部槍傷引起大出血造成低容積性休克死亡，死亡
    方式為他殺）。甲○○等4 人繼而逃回屏東縣內埔鄉○○路
    租處通知利滿永事已辦成，再於同日凌晨1 時許，搭原車轉
    至屏東縣內埔鄉○○村○○○路8 號黃桂榮住宅，將上開2
    支手槍及18顆子彈交知情之黃桂榮收下，由黃桂榮將之藏匿
    在該宅後方花盆下（寄藏槍彈部分已判決確定），甲○○等
    4 人在該處換車後又轉往屏東縣佳冬鄉新新洗衣店等候與利
    滿永會合。林世忠係利滿永、甲○○之友人，於同年11月3
    日凌晨3 時許，接獲甲○○扣機聯絡後，於同日凌晨4 、5
    時許，前往黃桂榮住處索取寄藏之2 支手槍及18顆子彈，分
    別藏放屏東縣內埔鄉東片村其外婆家及萬巒鄉泗溝水墳場之
    工寮中，嗣又將其中宋智鈞射殺鍾晉昌之手槍及子彈3 顆持
    往屏東縣佳冬鄉與利滿永等人會合，將該槍彈交出，以便由
    宋智鈞、余國政持往自首扛罪，林世忠又安排將甲○○、宋
    智鈞、余國政藏匿於高雄市○○路145 號5 樓其女友鄭麗雲
    租所（林世忠涉犯寄藏槍彈、藏匿人犯部分，業經判決確定
    ），邱建良則自行返家。同年11月4 日夜間，利滿永通知林
    世忠將甲○○等3 人載回屏東縣內埔鄉某民宅，共商如何善
    後，席間利滿永指示宋智鈞、余國政出面自首扛下全案，不
    得供出其他共犯，宋智鈞與余國政即於翌日即11月5 日22時
    40分許，持林世忠稍早交付之行兇所用該支手槍及3 顆子彈
    ，由律師柳聰賢陪同向屏東縣警察局內埔分局自首其2 人共
    犯本罪，林世忠、邱建良及黃桂榮則經警循線分別查獲，並
    於同年11月22日由林世忠帶同至屏東縣萬巒鄉泗溝水墳場之
    藏槍地點，起出另1 支手槍及15顆子彈，連同前開宋智鈞、
    余國政交出之手槍1 支及子彈3 顆扣案（上開手槍業經銷燬
    處分；子彈部分則經鑑定試射及經執行銷燬處分，現僅剩餘
    2 顆），利滿永及甲○○則聞風逃逸。
二、案經屏東縣警察局內埔分局移請臺灣屏東地方法院檢察署檢
    察官偵查起訴；甲○○潛逃至往中國大陸，嗣於97年8 月26
    日以偽造證件非法入境，遭警查獲逮捕歸案。
    理  由
一、按中華民國92年1 月14日修正通過之刑事訴訟法施行前，已
    繫屬於各級法院之案件，其以後之訴訟程序，應依修正刑事
    訴訟法終結之。但修正刑事訴訟法施行前已依法定程序進行
    之訴訟程序，其效力不受影響，刑事訴訟法施行法第7 條之
    3 定有明文。查本件於修正刑事訴訟法施行前即繫屬於原審
    法院，原審法院業已依修正後刑事訴訟法規定，傳喚證人即
    同案被告宋智鈞、余國政、林世忠、邱建良、黃桂榮到庭具
    結作證，並進行交互詰問程序，被告甲○○之詰問權已獲得
    保障，依前開刑事訴訟法施行法第7 條但書規定，上開證人
    等於修正刑事訴訟法施行前已依法定程序以被告身分所進行
    之警詢筆錄、偵訊筆錄及審判筆錄，其效力不受影響，應具
    有證據能力。
二、訊據被告甲○○矢口否認上開犯行，辯稱：案發當日宋智鈞
    向我借車，我看他沒有駕照，沒有借給他，所以我開車載宋
    智鈞等人到麟洛賭場，我在麟洛檳榔攤下車與人聊天，雖有
    看見宋智鈞將被害人帶上車，但我有勸宋智鈞等人有話好說
    ，不可亂來，宋智鈞等人聲稱沒事，要我放心，之後行經成
    德大橋附近檳榔園時，宋智鈞叫我停車在河邊，他們要下車
    談判，我在迴轉時，就聽見槍聲，我不知道宋智鈞等人要殺
    被害人，也不知宋智鈞等人持有槍械等物，本件與我完全無
    關云云。經查：
  (一)被告甲○○於案發前即85年11月2 日23時許接獲電話指示後
    即駕車搭載宋智鈞、余國政、邱建良等人持槍械等物，前往
    麟洛檳榔攤強押被害人鍾晉昌至成德大橋附近檳榔園等情，
    已據同案被告宋智鈞於警詢供稱：「甲○○接到電話後就開
    車出去，過了20分鐘又回來，就叫我坐上車，甲○○有拿1
    支槍給我…甲○○說等一下我們到的時候，他會和鍾晉昌說
    話，叫我們從後面拿槍押鍾某上車…到麟洛檳榔攤後我們買
    一包檳榔，坐在檳榔攤等，等了10幾分鐘，就看到許多人從
    巷子走出來，然後就看到鍾晉昌走過檳榔攤前要去開車，甲
    ○○就走過去跟他說話，我就跟過去拿槍抵住鍾晉昌，甲○
    ○就說上車，然後將車開到內埔鄉興南村，過了成德大橋，
    右轉產業道路進入檳榔園」等語（警卷一第4-5 頁、第9 頁
    、第13頁），其於偵查中亦稱：「甲○○帶我們去麟洛檳榔
    攤，他說看到他（指鍾晉昌）用手槍押住他，強制他上車，
    槍是甲○○在車上交給我的，我們在檳榔攤等，幾分鐘後，
    鍾晉昌出來，甲○○過去跟他講話，叫我從後面拿槍押他上
    車，我把槍抵住腰部，甲○○開車…」等語（85年度偵字第
    7641號卷第58頁），於原審亦陳述：「甲○○說等一下鍾晉
    昌出來就把他帶上車，在車內甲○○就把槍交給我，他交給
    我1 把手槍，子彈我不知道幾發，已裝在槍裡面，他自己也
    有1 把」等語（原審影印卷第122 頁）。核與同案被告余國
    政所述：「甲○○接到電話後就載我們出門，甲○○從腰間
    取出2 把手槍，其中1 把交給宋智鈞，在檳榔攤甲○○與宋
    智鈞下車以手槍強押鍾晉昌上車後開往成德大橋」等語（警
    卷一第15頁、原審影印卷第55頁背面）；及同案被告邱建良
    所稱：「甲○○告訴我們說等一下跟我們去麟洛鄉辦一件事
    ，我們到檳榔攤時，由甲○○及宋智鈞下車，當被害人走出
    來，謝、宋2 人就上前將鍾晉昌押上車，載到檳榔園」、「
    宋智鈞，甲○○各帶1 把槍，然後在檳榔攤叫被害人上車，
    由宋智鈞、甲○○去帶被害人上車」等語相符（警卷一第26
    頁、85年度偵字第8621號卷第6 頁正反面）。其3 人所述前
    後相符，且無誣諂被告甲○○之動機，所述應係真實而可採
    信。是被告與共同被告宋智鈞、余國政、邱建良強押被害人
    至成德大橋附近檳榔園一節，堪認屬實。
  (二)被告甲○○與宋智鈞等人將被害人押至成德大橋附近檳榔園
    後，將被害人叫下車，然後分持鋁棒毆打被害人，於被害人
    掙脫逃走時，被告復命令宋智鈞向被害人射擊等情，已據同
    案被告宋智鈞陳述明確（警卷一第4 頁背面、第5 頁、85年
    度偵字第7641號卷第58頁、原審影印卷第122-123 頁）；核
    與同案被告邱建良所述：到檳榔園後我們3 人及被告均有下
    車，宋智鈞後來從腰部拿出手槍向被害人背部射擊等情相符
    （警卷一第26-27 頁）；亦與同案被告余國政於警詢所稱：
    甲○○叫宋智鈞開槍，宋智鈞就開槍了，鍾晉昌再往前幾步
    就倒下去了，我們4 個人追趕過去，我與宋智鈞、邱建良分
    持鋁棒打鍾晉昌，鍾晉昌過了一會就昏迷了，甲○○就叫我
    們把他拖上車等語（警卷一第21頁背面），及余國政於原審
    審理時供稱：到成德大橋時，甲○○有跟他吵，甲○○叫我
    幫忙，我就拿鋁棒打，甲○○有叫宋智鈞開槍等情相符（原
    審影印卷第55-56 頁）。是被告確有與宋智鈞等人攜帶槍彈
    等兇器下手行兇之事實，已無疑義。
  (三)再者，被告甲○○於被害人鍾晉昌上車後即駛往成德大橋附
    近，右轉產業道路進入偏僻之檳榔園，又案發後，被告於棄
    置被害人後即原車將宋智鈞等人載回其內埔租處，復令宋智
    鈞換掉沾有血漬之衣服，並加以妥適處理等情，已據共同被
    告宋智鈞證述無誤（警卷一第9 頁背面、85年度偵字第7641
    號卷第79頁）。隨後被告甲○○又夥同宋智鈞等人將作案用
    之槍械持往黃桂榮住處，要黃桂榮代為保管等情，亦據同案
    被告黃桂榮、余國政、宋智鈞及林世忠等人陳述明確（警卷
    一第33頁、85年度偵字第8621號卷第86頁、原審影印卷第12
    4 頁、原審卷第226 頁）。嗣被告甲○○又駕車搭載宋智鈞
    等人南下至佳冬鄉佳佳洗衣店，之後又轉往高雄地區躲藏，
    期間並以電話聯絡林世忠前往黃桂榮住處取出該槍彈，並指
    示林世忠將射擊被害人之手槍（即槍枝管制編號0000000000
    號之手槍，該槍無保險裝置）及3 顆子彈持往佳冬鄉交予宋
    智鈞等人，以便由宋智鈞、余國政2 人共同持往自首扛罪等
    情，亦分據同案被告宋智鈞、黃桂榮、林世忠等人指陳明確
    ，復參以宋智鈞所述：我和余國政在高雄藏匿時，甲○○有
    各拿約新臺幣( 下同)3、4 萬元給我及余國政等語（警卷一
    第6 頁背面），若本案與被告無關，其何需清理血衣，藏匿
    槍械，交付宋、余2 人金錢，且商議頂替對策及逃匿他處？
    此顯與常理有違，益證被告確有上開犯行。
  (四)再同案被告宋智鈞稱：「殺害鍾晉昌是利滿永策劃」、「利
    滿永當時一再叮嚀所有的事他會處理，不要扯到其他的人」
    、「利滿永叫我們出去投案，我跟余國政說好，利說我們去
    關，家裡的事及死者的事，他會處理」等語（警卷一第7 頁
    、第10頁背面、85年度偵字第7641號卷第59頁）；核與同案
    被告余國政所稱：「是利滿永安排我與宋智鈞出來投案的」
    、「利某又說要我們投案後照他交代甲○○告訴我的那一套
    說辭去向警方說，利某又說會幫我和宋某處理以後的事」等
    情相符（警卷一第16頁），可見本案之策畫者係利滿永，而
    由利滿永交代被告甲○○，再由被告甲○○指揮宋智鈞等人
    下手行兇無誤。
  (五)嗣原審審理中，證人宋智鈞翻異前詞，改稱：是利滿永叫我
    去教訓鍾晉昌，槍枝是利滿永叫我去內埔某檳榔園之工寮拿
    的，我叫被告停車，然後自行下車取槍，在麟洛檳榔攤是我
    自己下車押被害人上車，在成德大橋那裡，我叫被害人下車
    ，被害人下車就逃跑，我才開槍，之後又拿球棒打他，被告
    甲○○均不知情，被告與本案無關云云。證人余國政亦改證
    稱：是宋智鈞要教訓鍾晉昌，我到成德大橋那裡才知道宋智
    鈞有帶槍，我不知道槍從那裡來的，在麟洛檳榔攤那裡不知
    道被告是否有下車，但在成德大橋檳楖園被告沒有下車，被
    告僅開車而已，我與被告甲○○都是無辜的云云。證人邱建
    良亦翻異稱：是宋智鈞要去教訓鍾晉昌，於途中宋智鈞有下
    車到某檳榔園取槍，我與被告甲○○都是無辜的云云。惟渠
    等之證詞核與先前於警詢、偵查及原審之供述不合，應屬事
    後迴護被告甲○○之詞，不足採信。
  (六)被害人鍾晉昌受有背部槍傷、上左上臂距肩部17公分處有長
    7 公分寬3 公分中空瘀傷，左肘背部有長10公分之刮傷，左
    手掌背第2 至第4 指頭根部有瘀傷。左手腕部有放射狀之擦
    傷3 處，分別為3 公分、3 公分及2 公分，並有共同的頂點
    。距左手腕上10公分之左前臂內側有4 公分長之瘀傷，其下
    之尺骨並有骨折。右背腰側有長21公分及8 公分相距1.7 公
    分刮傷等鈍傷及擦傷。集中於兩側小腿前側銳傷，右小腿前
    側距腳跟30公分處有3x0.5 公分之刺傷，右腳掌背有2x0.5
    公之刺傷，右大腳趾及第2 腳趾間有2.5 公分挫裂傷，左小
    腿前側距跟部31公分處有1x1.1 公分之刺傷，距腳跟部26公
    分處有2 處縱向長3 公分之刺傷，其中靠內側者其邊緣並有
    皮下肌肉附著其上為2x1 公分。於距腳跟21公分處有1x1.8
    公分之刺傷。左內側腳踝有1 擦傷。左腳底有3 公分之挫裂
    傷。死因為背部遭到槍傷引起大量出血造成低容積休克不治
    死亡等情。業經檢察官督同檢驗員相驗及解剖鑑定屬實，製
    有勘驗筆錄、相驗屍體證明書、驗斷書各一份在卷可稽（相
    驗卷第42、63-68 頁）；復經臺灣高等法院檢察署法醫中心
    鑑定無誤等，亦有臺灣高等法院檢察署法醫中心（85）高檢
    醫鑑定第969 號法醫鑑定書可稽（相驗卷第120-129 頁），
    此為鑑定機關本於專業知識及經驗所得之結論，自可採信。
  (七)被告雖辯稱：本件不可能有人持刀刺殺被害人，被害人之刺
    傷可能係遭鐵絲網或尖銳石頭所劃傷云云。惟依上開法醫鑑
    定書所載：解剖發現，被害人下肢刺傷，傷口兩端皆呈尖銳
    邊緣，疑似雙刃刀所造成。對下肢多處刺傷之看法為：下肢
    之刺傷大多集中於左下肢之小腿前側，其中部分傷口呈一直
    線，創口兩端尖銳，疑似雙刃刀之兇器。產生刺傷之兇器若
    為尖端而短且鈍背之兇器如扁鑽亦有可能等語。又依鑑定報
    告所示：其右小腿前側距腳跟30公分處、左小腿前側距跟部
    31公分處及距腳跟部26公分處均受有刺傷等情，該處離腳跟
    已有相當之距離，而被害人遇害當時身著長褲，有勘驗筆錄
    可稽（相驗卷第60頁背面），其小腿既有長褲之保護，當不
    可能突受石頭或鐵絲之刺傷，且若受係遭拖行時被石頭或鐵
    絲劃傷，因有拖行之動作，自應有縱向之傷勢較符常情，然
    被害人下肢之傷勢大都並非如此，足見被告所辯，應非可信
    。至原審再次向法務部法醫研究所函查結果，雖認：距腳跟
    部26公分處有2 處縱向長3 公分之刺傷與拖行途中碰觸鐵絲
    網或鈍角石塊不相違背等語，有該所97年11月13日法醫理字
    第09700052273 號函可稽（原審卷第80頁），惟此並不能證
    明係遭鐵絲網或鈍角石塊所傷，再參以被害人此部位已有長
    褲保護，已如上述，且綜合其他刺傷以觀，足認該等刺傷係
    經由被告或其同夥以類似扁鑽之銳器所傷無誤，是被告上開
    所辯，亦屬無稽。
  (八)扣案之槍彈經送鑑鑑定結果認：送鑑之手槍2 枝（管制編號
    ：0000000000、0000000000號）係美國RUGER 廠製之制式9M
    M 半自動手槍，槍管內具6 條右旋來復線，機械性能良好，
    認具殺傷力；送鑑子彈計18顆（經試射3 顆），認均係口徑
    9MM 制式子彈，結構完整，認均具殺傷力等情，分別有內政
    部言政署刑事警察局85年12月4 日刑鑑字第73995 號及85年
    12月30日刑鑑字第83084 號鑑驗通知書各一件在卷可稽（警
    卷一第53-54 頁），又被告令宋智鈞持以射擊被害人之子彈
    雖未送鑑，然該子彈既可射入被害人身體，引起大量出血等
    情，客觀而言，堪認亦具有殺傷力，應無疑義。
  (九)按持槍射擊人之身體，足以致人死亡，縱使持槍朝被害人背
    部射擊一槍，亦易造成被害人失血過多不治死亡，此為眾所
    週知之事，被告自不得諉為不知；被告如意在教訓被害人，
    以其人多勢眾，何須攜已上膛之2 支制式槍支，顯見被告與
    利滿永、宋智鈞、余國政、邱建良等有持槍彈殺人之犯意聯
    絡，已無疑義。次查，依卷附之臺灣高等法院檢察署法醫中
    心（85）高醫鑑字第969 號鑑定書，雖有關於「外表觀實之
    結果」第1 項及「對死者死亡之看法」第2 項載明死者身上
    有1 穿透性槍傷，其入口位於背部居腳跟高102 公分，出口
    位於腹中央居腳跟高112 公分；由背部入口之擦痕方向來判
    斷射擊時的位置，應該在死者的右後方，其彈道之走向朝上
    且入口之高度在距腳跟102 公分處，依此判斷，持槍者其槍
    口朝上且低於102 公分，則可能採取跪姿射擊或令死者趴在
    地上自背後射擊等情（相驗卷第127 頁），惟據開槍射殺死
    者之宋智鈞在警詢證稱：「被害人往河邊跑，我追過去，被
    告就命令我開槍，我把槍拿出來，當時很暗，我看不清楚，
    因為甲○○叫我開槍，我就按了一下扳機，子彈就打出去…
    」等語（警卷一第3 頁）。又同案被告余國政於警訊亦供稱
    ：「被告叫宋智鈞開槍，宋智鈞就開槍了，鍾晉昌再往前幾
    步就倒下去了，我們4 人就追趕過去，我與宋智鈞、邱建良
    分持鋁棒打鍾晉昌」等語（警卷一第20頁），依其2 人上開
    供詞，足見被害人鍾晉昌係在逃跑時，遭宋智鈞自後追趕射
    擊後倒地無疑，其2 人供述情節互相一致，況其等為身歷其
    境之人，所供乃親聞目睹之情況，其正確性及可信度自較上
    述鑑定書為高，是法醫中心鑑定書之「則可能採取跪姿或令
    死者趴在地上自背後射擊」之記載，不足採取，惟此不影響
    本院對被告犯罪事實之認定，併予指明。
  (十)此外，復有被害人遇害現埸圖、棄屍示意圖、槍彈相片、林
    世忠之答辯書狀附卷及鋁棒1 支扣案可資佐證。綜上所述，
    被告上開所辯，核係圖卸之詞，不足採信。本件事證明確，
    被告犯行洵堪認定。至辯護人聲請傳訊證人徐順文以證明證
    人曾聽聞利滿永表示欲叫人教訓被害人並非殺害被害人，傳
    訊證人即員警游世明以證明證人將被害人送醫急救之過程，
    以及向屏東縣政府消防局內埔消防隊函查宋智鈞等人有打11
    9 報警處理可見渠等無殺害被害人之決意，並向法務部法醫
    研究所函查被害人之死亡是否因延遲送醫所致。惟本院認事
    證已明，無傳訊證人及函查之必要，附此說明。
三、論罪科刑部分：
  (一)被告行為後，槍砲彈藥刀械管制條例已於86年11月24日修正
    公布，其中第7 條第4 項「未經許可，無故持有、寄藏或意
    圖販賣而陳列第1 項及第2 項所列槍砲之一者，處1 年以上
    7 年以下有期徒刑。」、第11條第3 項「未經許可無故持有
    、寄藏或意圖販賣而陳列彈藥者，處3 年以下有期徒刑。」
    ，已修正為第7 條第4 項「未經許可，持有、寄藏或意圖販
    賣而陳列第1 項所列槍砲、彈藥者，處5 年以上有期徒刑，
    併科新臺幣1 千萬元以下罰金。」、第12條第4 項「未經許
    可，持有、寄藏或意圖販賣而陳列子彈者，處5 年以下有期
    徒刑，併科新臺幣3 百萬元以下罰金。」此後，槍砲彈藥刀
    械管制條例又經3 次修正公布，惟上開法條並無修正。就被
    告持有制式手槍部分（持有子彈部分後述），經比較新舊法
    結果，以修正前之舊法對於被告較為有利，自應依刑法第2
    條第1 項前段之規定，適用86年11月24日修正前即被告行為
    時（下稱修正前）之槍砲彈藥刀械管制條例第7 條第4 項規
    定處斷。
  (二)被告行為時槍砲彈藥刀械管制條例第13條之1 規定：「犯本
    條例之罪，其他法律有較重處罰之規定者，從其規定。」再
    依刑法第187 條規定：「意圖供自己或他人犯罪之用，而製
    造、販賣、運輸或持有炸藥、棉花藥、雷汞或其他相類之爆
    裂物或軍用槍砲、子彈者，處5 年以下有期徒刑。」嗣於86
    年11月24日修正公布槍砲彈藥刀械管制條例全文25條，將上
    開條文內容移列第21條（內容未修正）。被告持有子彈行為
    雖亦符合修正前之槍砲彈藥刀械管制條例第11條第3 項規定
    ，惟該等子彈經鑑定既屬制式子彈，即可供軍用，自應依修
    正前同條例第13條之1 規定，論以刑法第187 條之持有危險
    物罪。
  (三)按刑法業於94年2 月2 日修正公布，並於95年7 月1 日施行
    ，而被告行為時有關刑法第28條共犯之定義，第47條累犯之
    要件，第33條第5 款罰金最低額，第64條第2 項死刑減輕，
    第65條第2 項無期徒刑減輕，第37條第2 項宣告褫奪公權之
    條件，第38條沒收等規定，均經修正，並刪除第55條牽連犯
    之規定，經比較結果，修正後規定並非較有利於被告，應適
    用修正前之規定。
  (四)核被告挾持被害人並加以殺害之行為，係犯刑法第271 條第
    1 項殺人罪、刑法第302 條第1 項妨害自由罪。被告持有手
    槍及子彈之行為則係觸犯修正前槍彈藥刀械管制條例第7 條
    第4 項之非法持有手槍罪及刑法第187 條之意圖供犯罪而持
    有軍用子彈罪。公訴人認被告持有子彈之行為係犯修正前槍
    砲彈藥刀械管制條例第11條第3 項未經許可無故持有彈藥罪
    ，自有未洽，惟二者社會基本事實相同，爰變更公訴人所引
    應適用之法條。被告與宋智鈞、余國政、邱建良及利滿永間
    有犯意聯絡及行為分擔，為共同正犯，被告以一行為而持有
    槍彈而觸犯2 罪，為想像競合犯，應從一重之非法持有手槍
    罪處斷；被告所犯上開非法持有手槍、殺人及妨害自由3 罪
    間，有方法結果之牽連關係，應從一重之殺人罪處斷。又被
    告曾於80年間因恐嚇案件，經原審法院以80年度訴字第236
    號判處有期徒刑1 年4 月，於81年8 月20日執行完畢，此有
    臺灣屏東地方法院檢察署刑案資料查註表及臺灣高等法院被
    告前案紀錄表可參，其於5 年內再犯有期徒刑之本罪，除殺
    人罪之法定刑為死刑、無期徒刑部分外，餘應加重其刑。
四、原審認被告罪證明確，因而適用修正前槍砲彈藥刀械管制條
    例第7 條4 項、第13條之1 ，刑法第2 條第1 項前段、第11
    條前段、第187 條、第271 條第1 項、第302 條第1 項，修
    正前刑法第28條、第55條、第47條、第37條第2 項、第38條
    第1 項第1 款，刑法施行法第1 條之1 規定，並審酌被告素
    行、僅因賭博所引發之糾紛即受利滿永之指使糾眾持槍殺人
    ，手法兇殘、惡性不輕、犯後逃匿中國大陸，到案後又飾詞
    否認，態度不佳，並斟酌其教育程度、與被害人之關係、於
    本案中之居於重要之角色分工及其逃亡海外10餘年，身心方
    面亦受有相當之折磨等一切情狀，量處有期徒刑15年，又依
    其犯罪性質認有褫奪公權之必要，併宣告褫奪公權10年。復
    敘明公訴人雖求處有期徒刑12年云云，惟被告所涉犯罪情節
    較重，犯後即逃亡他處，態度非佳，再衡之其他共犯已確定
    判決之刑度等情，求處12年之有期徒刑，顯屬過輕而有失公
    允；又86年11月24日修正公布之槍砲彈藥刀械管制條例第19
    條有關強制工作之規定，業經大法官會議作成釋字第471 號
    解釋，並於87年12月18日公布，該解釋意旨認犯該條例第19
    條所定之罪，不問對行為人有無預防矯治其社會危險性之必
    要，一律宣付強制工作3 年，不合憲法第23條所定之比例原
    則，自本解釋公布之日起不予適用，況該條規定亦於90年11
    月14日經修正刪除，準此，自不得依舊法時之規定宣告強制
    工作之保安處分；扣案之子彈2 顆係違禁物，應依刑法第38
    條第1 項第1 款之規定，宣告沒收；至被告行兇用之手槍2
    支業經執行銷燬處分；扣案子彈3 顆於送鑑時經試射，已失
    卻違禁物之性質，其餘13顆業經執行銷燬處分等情，有上開
    槍彈鑑定書及臺灣屏東地方法院檢察署98年3 月5 日屏檢泰
    總字第09883055353 函、扣押物品清單、扣押物保管登記簿
    在卷可稽（原審卷第203-210 頁），顯已滅失，而扣案之鋁
    棒1 支及未扣案鋁棒及類似扁鑽之兇器等物，尚不能證明為
    被告或其他共犯所有，爰均不為沒收之諭知。經核原判決認
    事用法，核無不合，量刑亦屬允當。被告上訴意旨否認犯罪
    ，指摘原判決不當，並無理由，應予駁回。
據上論斷，應依刑事訴訟法第368條，判決如主文。
本案經檢察官方娜蓉到庭執行職務。
中    華    民    國    98    年    12    月    25    日
                  刑事第九庭    審判長法  官  莊秋桃
                                      法  官  裕斗
                                      法  官  范惠瑩
以上正本證明與原本無異。
如不服本判決應於收受本判決後10日內向本院提出上訴書狀，其
未敘述上訴理由者，並得於提起上訴後10日內向本院補提理由書
狀（均須按他造當事人之人數附繕本）「切勿逕送上級法院」。
中    華    民    國    98    年    12    月    25    日
                                      書記官  戴育婷
中華民國刑法第271 條（普通殺人罪）
殺人者，處死刑、無期徒刑或10年以上有期徒刑。
前項之未遂犯罰之。
預備犯第 1 項之罪者，處 2 年以下有期徒刑。
中華民國刑法第302 條（剝奪他人行動自由罪）
私行拘禁或以其他非法方法，剝奪人之行動自由者，處5 年以下
有期徒刑、拘役或3 百元以下罰金。
因而致人於死者，處無期徒刑或7 年以上有期徒刑，致重傷者，
處3 年以上10年以下有期徒刑。
第 1 項之未遂犯罰之。

司法院資訊處製作；財團法人民間司法改革基金會備份。
